【裁判字號】    91,上易,16
【裁判日期】    921203
【裁判案由】    分割共有物
【裁判全文】
臺灣高等法院臺中分院民事判決  九十一年度上易字第一六號
      上  訴  人  己○○
                  巳○○
      右  一  人
      訴訟代理人  Ｋ  ○
      上  訴  人  Ｂ○○
                  亥○○
                  戊○○
                  地○○
                  天○○
                  宙○○
                  丑  ○
                  Ｈ○○
                  Ｏ○○
                  午○○
                  酉○○
                  Ａ○○
                  戌○○
                  Ｊ○○
                  Ｉ○○
                  丁○○
                  玄○○
      右  一  人
      訴訟代理人  Ｍ○○
      上  訴  人  Ｃ○○
                  Ｄ○○
                  Ｎ○○
                  未○○
                  壬○○
                  辛○○
                  庚○○
                  申○○
                  Ｆ○○
                  Ｅ○○
                  丙○○
                  Ｐ○○即劉.
                  Ｇ○○
                  Ｌ○○
                  辰○○
                  乙○○
                  宇○○
                  寅○○
                  卯○○
                  子○○
                  黃  ○
      被  上訴人  癸○○  在南.
右當事人間請求分割共有物事件，上訴人對於中華民國九十年九月二十五日臺灣南投
地方法院八十九年度訴字第六八二號第一審判決提起上訴，本院於九十二年十一月十
九日言詞辯論終結，判決如左：
      主      文
原判決關於裁判分割方法部分，及訴訟費用之裁判均廢棄。
右開廢棄部分，兩造共有座落南投縣南投市○○段第九０地號、建、面積二五二一．
二三平方公尺土地，應依如附圖南投縣南投地政事務所九十二年六月十二日土地複丈
成果圖所示方法分割，即：編號Ａ部分面積五九．三七平方公尺及編號Ｎ部分面積二
一六．七四平方公尺分歸上訴人玄○○取得；編號Ｂ部分面積四八．三四平方公尺分
歸上訴人宇○○取得；編號Ｃ部分面積五六．二二平方公尺分歸上訴人Ｉ○○取得；
編號Ｄ部分面積七九．六一平方公尺及Ｔ部分面積一二五．五四平方公尺分歸上訴人
丁○○取得；編號Ｅ部分面積一０二．五七平方公尺分歸上訴人Ｇ○○取得；編號Ｆ
部分面積一０四．七三平方公尺及編號Ｋ部分面積五三．七０平方公尺分歸上訴人Ｄ
○○取得；編號Ｇ部分面積七六，一五平方公尺分歸上訴人Ｆ○○（已移轉登記予第
三人甲○○）取得；編號Ｈ部分面積一０二．六０平方公尺分歸上訴人戌○○取得；
編號Ｉ部分面積五．一六平方公尺分歸上訴人Ｃ○○取得；編號Ｊ部分面積六八０．
一八平方公尺分歸兩造按應有部分比例保持共有；編號Ｌ部分面積一二二．七四平方
公尺分歸上訴人Ｐ○○（即劉冀珍）取得；編號Ｍ部分面積一二二．九二平方公尺分
歸上訴人未○○取得；編號Ｏ部分面積六一．八八平方公尺分歸上訴人Ｂ○○、亥○
○、戊○○、地○○、天○○、宙○○、丑○、Ｈ○○取得，並保持公同共有；編號
Ｐ部分面積一０一．五六平方公尺分歸上訴人丙○○取得；編號Ｑ部分面積三八．三
六平方公尺分歸上訴人Ｊ○○取得；編號Ｒ部分面積五０．八０平方公尺分歸上訴人
巳○○取得；編號Ｓ部分面積一五三．五九平方公尺分歸被上訴人癸○○取得；編號
Ｕ部分面積七六．一八平方公尺分歸上訴人申○○取得；編號Ｖ部分面積一二．八三
平方公尺分歸上訴人Ｏ○○、午○○、酉○○、Ａ○○取得，並保持公同共有；編號
Ｗ部分面積六九．四六平方公尺分歸上訴人子○○（與上訴人己○○、寅○○、卯○
○、宇○○、黃○共同繼承吳傳義之應有部分三十六分之一，於訴訟繫屬中單獨登記
為子○○所有；另自上訴人Ｃ○○買受應有部分三六０分之三）取得。
第一、二審訴訟費用，由兩造各按如附表所示應有部分比例負擔。
      事實及理由
甲、程序方面：
一、本件共有土地原為坐落南投縣南投市○○○段第五五九地號，面積二四九三平方
    公尺，嗣於九十年九月六日因地籍圖重測登記為南投縣南投市○○段第九０地號
    ，面積二五二一．二三平方公尺，此有上訴人子○○提出之土地登記謄本及南投
    縣南投地政事務所（以下簡稱南投地政事務所）檢送之複丈成果圖在卷可稽，則
    本院自應以重測後之地號及面積為判決之標準，先予敘明。
二、本件為分割共有物之訴，其訴訟標的對於共同訴訟之各人必須合一確定。上訴人
    己○○、巳○○合法提起上訴，依民事訴訟法第五十六條第一項第一款規定，其
    效力及於同造當事人Ｂ○○、亥○○、戊○○、地○○、天○○、宙○○、丑○
    、Ｈ○○、Ｏ○○、午○○、酉○○、Ａ○○、戌○○、Ｊ○○、Ｉ○○、丁○
    ○、玄○○、Ｃ○○、Ｄ○○、Ｎ○○、未○○、壬○○、辛○○、庚○○、申
    ○○、Ｆ○○、Ｅ○○、丙○○、Ｐ○○（即劉冀珍）、Ｇ○○、Ｌ○○、辰○
    ○、乙○○、宇○○、寅○○、卯○○、子○○、黃○（以下簡稱Ｂ○○等三十
    八人），爰併列Ｂ○○等三十八人為上訴人，附此敘明。
三、按訴訟繫屬中為訴訟標的之法律關係，雖移轉於第三人，於訴訟無影響；但第三
    人如經兩造同意，得聲請代當事人承當訴訟，民事訴訟法第二百五十四條第一項
    著有明文。本件上訴人己○○、寅○○、卯○○、黃○、子○○、宇○○（以下
    簡稱己○○等六人），就繼承彼等被繼承人吳傳義就系爭土地應有部分三十六分
    之一部分，於本院訴訟繫屬中，已由上訴人子○○辦理繼承登記完畢，而上訴人
    Ｆ○○就系爭土地應有部分三十六分之一，亦於本院訴訟繫屬中，移轉登記予第
    三人甲○○，此有上訴人子○○、Ｆ○○提出之土地登記謄本各一份在卷可稽，
    但因上訴人子○○並未聲請承當訴訟，而甲○○經本院依職權通知，亦未聲請承
    當訴訟，從而揆諸前開說明，本院仍應各就此部分之訴訟，分別列上訴人己○○
    等六人及上訴人Ｆ○○均為上訴人，亦此敘明。
四、上訴人Ｃ○○就系爭土地應有部分，原為二七０分之三，但於本院訴訟繫屬中，
    已移轉登記三六０分之三予上訴人子○○，而上訴人Ｃ○○就系爭土地之應有部
    分僅餘三六０分之一，就此部分上訴人子○○、Ｃ○○固均未聲明承當訴訟，但
    因彼等均為上訴人，因此本院判決分割時，即以彼等移轉登記後之應有部分為分
    割之標準，併予敘明。
五、本件上訴人己○○、巳○○、Ｂ○○、亥○○、戊○○、地○○、天○○、宙○
    ○、丑○、Ｈ○○、Ｏ○○、午○○、酉○○、Ａ○○、戌○○、Ｊ○○、Ｉ○
    ○、丁○○、Ｃ○○、Ｎ○○、未○○、壬○○、辛○○、庚○○、申○○、Ｆ
    ○○、Ｅ○○、丙○○、Ｇ○○、Ｌ○○、辰○○、乙○○、宇○○、寅○○、
    卯○○、子○○、黃○（以下簡稱黃○等三十七人），經合法通知，未於最後言
    詞辯論期日到場，核無民事訴訟法第三百八十六條所列各款情形，爰依被上訴人
    之聲請，由其一造辯論而為判決，事涉程序，合先敘明。至上訴人宇○○現雖因
    案在監服刑，惟其於本院九十二年九月十七日言詞辯論期日已表明不想再到庭辯
    論（見本院卷(五)第五十頁），因此本院於最後言詞辯論期日，即未提上訴人宇○
    ○到庭辯論，亦予敘明。
乙、實體方面：
一、本件被上訴人主張：系爭土地，為兩造所共有，各共有人之應有部分如附表所示
    ，該系爭土地並無因物之使用目的而不能分割之情事，兩造各共有人間亦未訂有
    不分割之協議，惟因兩造間無法達成分割之協議，為此訴請判決分割系爭土地，
    並為上訴聲明求為判決駁回上訴，並陳明如依上訴人所主張之分割方案，即依南
    投地政事務所九十二年六月十二日之複丈成果圖所示分割方案為分割方法，亦無
    意見（被上訴人另請求應命辦理繼承登記部分，因兩造就此部分均未上訴已告確
    定）。
二、上訴人玄○○、Ｄ○○、Ｐ○○均同意就系爭土地為分割，但不同意原審之分割
    方法，爰均求為判決原判決關於分割方法部分廢棄，並主張依南投地政事務所九
    十二年六月十二日之複丈成果圖所示分割方案為分割方法。
三、上訴人黃○等三十七人固均未於最後言詞辯論期日到場，茲就其中部分共有人曾
    於勘驗期日或準備程序期日或言詞辯論期日到場為陳述或聲明部分，分述如下：
    (一)上訴人巳○○、Ｉ○○、Ｎ○○、未○○、Ｆ○○、子○○、宇○○部分：同
      意就系爭土地為分割，並保留土地上之建物，但不同意原審之分割方法，爰求
      為判決原判決關於分割方法部分廢棄，並主張依南投地政事務所九十二年六月
      十二日之複丈成果圖所示分割方案為分割方法。
    (二)上訴人丁○○同意就系爭土地為分割，但不同意原審之分割方法，希望伊所有
      之應有部分能分在一起。
四、被上訴人主張系爭土地，為兩造所共有，各共有人之應有部分如附表所示，且該
    系爭土地並無因物之使用目的而不能分割之情事，兩造共有人間亦未訂有不分割
    之協議，惟因兩造間無法達成分割之協議等語，為到庭之上訴人所不加爭執，且
    有土地登記謄本在卷可稽，自堪信為真實，則被上訴人訴請法院裁判分割共有物
    ，依民法第八百二十三條第一項、第八百二十四條第二項之規定，自屬有據，應
    予准許。
五、按法院定共有物之分割方法，應斟酌當事人之聲明、共有物之性質、經濟效用及
    全體共有人之利益等公平決之。經查兩造共有之系爭土地上，有上訴人宇○○、
    Ｄ○○、玄○○、子○○、Ｐ○○、未○○、丁○○、戌○○、Ｆ○○等人所有
    之建物存在，彼等均希望保留各該建物，此經原審及本院分別會同南投地政事務
    所人員赴現場履勘屬實，且有勘驗筆錄、簡圖及土地複丈成果圖在卷足憑，並為
    到場之兩造共有人所不加爭執，因此，本件系爭土地之分割，就系爭土地上之建
    物，自須加以考慮保留之必要，當無待多論。又系爭土地使用分區為鄉村區乙種
    建築用地，依九十二年一月之公告土地現值每平方公尺為新臺幣四千六百元，此
    觀卷附土地登記謄本即明，而系爭土地之部分共有人，依其應有部分加以分割之
    結果，當無法單獨於分得之土地上建屋使用，則共有人之意願亦應加以考量，從
    而本院斟酌上訴人巳○○、Ｉ○○已表明願分割為單獨所有，且右開到庭共有人
    之陳述及聲明，其中上訴人玄○○、Ｄ○○、Ｐ○○、巳○○、Ｉ○○、Ｎ○○
    、未○○、Ｆ○○、子○○、宇○○等人，均主張依南投地政事務所九十二年六
    月十二日之複丈成果圖所示分割方案為分割方法，即被上訴人對該分割方法亦表
    示無意見等情，認為依南投地政事務所九十二年六月十二日之複丈成果圖所示分
    割方案為分割方法，較符合共有人間之意願及利益之均衡，並能使系爭土地發揮
    最大之效用，從而本院認為系爭土地，當以如附圖所示南投地政事務所九十二年
    六月十二日之複丈成果圖所示分割方案為分割方法，於兩造共有人較為有利而可
    採。至系爭土地原共有人之一吳以祥已死亡，其應有部分應由上訴人Ｂ○○、亥
    ○○、戊○○、地○○、天○○、宙○○、丑○、Ｈ○○（以下簡稱Ｂ○○等八
    人）繼承，惟彼等尚未辦理繼承登記，有土地登記謄本在卷可稽，是原共有人吳
    以祥就系爭土地之應有部分一二０分之四，應屬上訴人Ｂ○○等八人公同共有，
    爰將此部分分為一筆而為上訴人Ｂ○○等八人公同共有。又系爭土地原共有人之
    一吳獻聰已死亡，其應有部分應由上訴人Ｏ○○、午○○、酉○○、Ａ○○（以
    下簡稱Ａ○○等四人）繼承，惟彼等尚未辦理繼承登記，有土地登記謄本在卷可
    稽，是原共有人吳獻聰就系爭土地之應有部分一二０分之二，應屬上訴人Ａ○○
    等四人公同共有，爰將此部分分為一筆而為上訴人Ａ○○等四人公同共有。
六、本件被上訴人請求分割系爭土地，應依如附圖所示南投地政事務所九十二年六月
    十二日之複丈成果圖所示分割方案為分割方法，始為妥當，則原審判命依原判決
    附圖所示之方法分割，自有未洽。上訴論旨指摘原判決之裁判分割方法不當，求
    予廢棄改判依如附圖所示南投地政事務所九十二年六月十二日之複丈成果圖所示
    分割方案為分割方法，為有理由，應由本院將原判決該部分予以廢棄，改判如主
    文第二項所示。至上訴人之行為，為伸張或防衛權利所必要，爰命兩造各按如附
    表所示應有部分之比例，分擔訴訟費用。
七、兩造其餘攻擊防禦方法，均不影響本判決之結果，爰不一一論述，併予敘明。
八、據上論結，本件上訴為有理由，依民事訴訟法第四百六十三條、第三百八十五條
    第一項前段、第四百五十條、第八十一條第二款、第八十五條第一項但書、第二
    項，判決如主文。
中      華      民      國    九十二    年     十二     月      三      日
~B1民事第一庭審判長法  官  林陳松
~B2                法  官  鄭金龍
~B3                法  官  李寶堂
右為正本係照原本作成。
不得上訴。
~B                書記官  廖次芬
中      華      民      國    九十二    年     十二     月      四      日
                                                                        Ｈ
附表：
┌────┬───────┬──────────────┐
│共 有 人│ 應 有 部 分  │（訴訟費用負擔比例）        │
├────┼───────┼──────────────┤
│Ｂ○○  │              │共同繼承原共有人吳以祥應有部│
│亥○○  │              │分一二０分之四，此部分訴訟費│
│戊○○  │              │用應由彼等連帶負擔。        │
│地○○  │公同共有一二０│                            │
│天○○  │分之四        │                            │
│宙○○  │              │                            │
│丑  ○  │              │                            │
│Ｈ○○  │              │                            │
├────┼───────┼──────────────┤
│Ｏ○○  │              │共同繼承原共有人吳獻聰應有部│
│午○○  │公同共有一二０│分一二０分之二，此部分訴訟費│
│酉○○  │分之二        │用應由彼等連帶負擔。        │
│Ａ○○  │              │                            │
├────┼───────┼──────────────┤
│戌○○  │十八分之一    │                            │
├────┼───────┼──────────────┤
│Ｊ○○  │四十八分之一  │                            │
├────┼───────┼──────────────┤
│Ｉ○○  │四十八分之一  │                            │
├────┼───────┼──────────────┤
│丁○○  │九分之一      │                            │
├────┼───────┼──────────────┤
│玄○○  │一二０分之十五│                            │
├────┼───────┼──────────────┤
│Ｃ○○  │三六０分之一  │原應有部分為二七０分之三，於│
│        │              │訴訟繫屬移轉登記三六０分之三│
│        │              │予子○○。                  │
│        │              │                            │
├────┼───────┼──────────────┤
│子○○  │三六０分之十三│與己○○、寅○○、卯○○、吳│
│        │              │泰坤、黃○共同繼承吳傳義之應│
│        │              │有部分三十六分之一，嗣於訴訟│
│        │              │繫屬中登記為子○○一人單獨所│
│        │              │有。另子○○於訴訟繫屬中，向│
│        │              │共有人Ｃ○○買受其應有部分中│
│        │              │之三六０分之三。            │
├────┼───────┼──────────────┤
│Ｄ○○  │四十八分之一  │                            │
├────┼───────┼──────────────┤
│Ｎ○○  │四０分之一    │                            │
├────┼───────┼──────────────┤
│未○○  │二一六０分之一│                            │
│        │四四          │                            │
├────┼───────┼──────────────┤
│壬○○  │九０分之一    │                            │
├────┼───────┼──────────────┤
│辛○○  │九０分之一    │                            │
├────┼───────┼──────────────┤
│庚○○  │九０分之一    │                            │
├────┼───────┼──────────────┤
│申○○  │一二０分之五  │                            │
├────┼───────┼──────────────┤
│Ｆ○○  │一二０分之五  │於訴訟繫屬中，已將其應有部分│
│        │              │移轉登記予甲○○。          │
├────┼───────┼──────────────┤
│丙○○  │三十六分之一  │                            │
├────┼───────┼──────────────┤
│巳○○  │三十六分之一  │                            │
├────┼───────┼──────────────┤
│Ｐ○○  │一二０分之八  │                            │
│（即劉冀│              │                            │
│珍）    │              │                            │
├────┼───────┼──────────────┤
│Ｇ○○  │一八０分之一  │                            │
├────┼───────┼──────────────┤
│Ｌ○○  │一八０分之一  │                            │
├────┼───────┼──────────────┤
│辰○○  │一八０分之一  │                            │
├────┼───────┼──────────────┤
│陳仁哲  │一八０分之一  │                            │
├────┼───────┼──────────────┤
│宇○○  │三十六分之一  │                            │
└────┴───────┴──────────────┘


司法院資訊處製作；財團法人民間司法改革基金會備份。
